ACORDAO-COMPLETO-2551928

ACÓRDÃO 6049/2022 ATA 33/2022 - PRIMEIRA CÂMARA

VISTOS, relatados e discutidos estes autos que tratam, nesta etapa processual, de embargos de declaração opostos em face do Acórdão 3564/2022-TCU-Primeira Câmara, que deu provimento parcial ao recurso de reconsideração interposto por Omar de Caldas Furtado Filho contra o Acórdão 4786/2021-TCU-Primeira Câmara, o qual julgou irregulares suas contas especiais e lhe imputou o recolhimento de débito e o pagamento de multa.
ACORDAM os ministros do Tribunal de Contas da União, reunidos em sessão da 1ª Câmara, ante as razões expostas pelo relator e com fundamento no art. 34 da Lei 8.443/1992, em:
9.1. conhecer dos embargos de declaração opostos por Omar de Caldas Furtado Filho em face do Acórdão 3564/2022-TCU-Primeira Câmara e considerá-los parcialmente procedentes;
9.2. retificar o voto condutor do Acórdão 3564/2022-TCU-Primeira Câmara, para que, em seu item 21, ao invés de consignar a expressão "com redução da parcela de R$ 68.860,23 para R$ 59.200,81", passe a consignar "com redução da parcela de R$ 68.860,23 para R$ 9.659,42";
9.3. manter a íntegra da deliberação embargada;
9.4. dar ciência deste acórdão ao embargante, com a informação de que a íntegra do relatório e do voto que o fundamentam podem ser consultados no endereço eletrônico www.tcu.gov.br/acordaos.

Embargos de declaração em face de acórdão que deu provimento parcial a recurso de reconsideração interposto pelo embargante.

Primeira Câmara

Município de Brejo - MA

3. Embargante: Omar de Caldas Furtado Filho (XXX.663.903-XX)

13.1. Ministros presentes: Walton Alencar Rodrigues (Presidente), Benjamin Zymler e Jorge Oliveira (Relator).
13.2. Ministro-Substituto convocado: Weder de Oliveira.
13.3. Ministro-Substituto presente: Augusto Sherman Cavalcanti.

JORGE OLIVEIRA

Ministro Jorge Oliveira

Transcrevo como relatório a íntegra dos embargos de declaração opostos em face do Acórdão 3564/2022-TCU-Primeira Câmara:
"OMAR DE CALDAS FURTADO FILHO, já devidamente qualificado nos autos do processo em epígrafe, vem, à presença de Vossa Excelência, por intermédio de seus advogados in fine assinados, devidamente habilitados, tempestivamente, com fulcro no artigo 34, da lei n. 8.443/92, opor
EMBARGOS DE DECLARAÇÃO COM EFEITOS INFRIGENTES
A fim de sanar os vícios que revestem a decisão proferida no processo em foco, o que se faz consoante as razões a seguir explicitadas.
Primeiramente, em que pese a percuciente sabedoria do eminente julgador, o r. decisum encontra-se imbuído de máculas sanáveis por meio dos presentes embargos.
Registre-se, de primeiro, que o presente recurso não pretende rediscutir matéria julgada por esse Juízo, mas tão somente destacar, especificamente, os pontos em que o decisum se mostrou omisso.
DO EFEITO DE INTEGRAÇÃO DO JULGADO:
Há quem entenda que os embargos de declaração prestam-se, tão somente, à declaração ou interpretação da decisão, cujo dispositivo não pode, por via
deles, ser alterado, rejeitando, destarte, a possibilidade de serem recebidos em seu efeito infringente ou modificativo.
Todavia, tal raciocínio aplica-se apenas à operação de afastamento do vício de obscuridade, na qual a tarefa do julgador, quando provocado, restringe-se em esclarecer os conceitos obscuros e ambíguos, sanar os erros de concordância, de modo a facilitar a compreensão do decisum prolatado.
De outro lado, verificando a presença dos vícios de contradição e omissão, deverá o juízo, muita das vezes, reabrir o julgamento, como é o caso em debate.
Verifica-se, portanto, ser inegável que os embargos de declaração, em alguns casos, terão necessariamente a força e o efeito de modificar o julgamento, sob pena de ser impossível declará-lo.
Outro não poderia ser o entendimento, haja vista que o próprio Estatuto Processual ao prever, em seu artigo 619, a possibilidade do juiz "alterar" o julgado por intermédio dos embargos de declaração, sufraga a tese ora sustentada, eis que o vocábulo "alterar" nada mais quer dizer do que mudar, modificar, transformar.
Observa-se, em nossa jurisprudência, que não mais subsiste qualquer discussão acerca do tema.
Em julgamento proferido pelo Supremo Tribunal Federal nos autos do Recurso Extraordinário nº 59.040, ficou assentado que "embora os embargos declaratórios não se destinem normalmente a modificar o julgado, constituem um recurso que visa a corrigir obscuridade, omissão ou contradição anterior. A correção há de ser feita para tornar claro o que estava obscuro, para preencher
uma lacuna do julgado, ou para tornar coerente o que ficou contraditório. No caso, a decisão só ficará coerente se houver a alteração do dispositivo, a fim de que este se conforme com a fundamentação. Temos admitido que os embargos declaratórios, embora, em princípio, não tenham efeito modificativo, podem, contudo, em caso de erro material ou em circunstâncias excepcionais, ser acolhidos para alterar o resultado anteriormente proclamado".
Desta feita, por tratar o presente recurso de matéria que poderá acarretar a alteração do julgado, é necessária a atribuição do efeito acima mencionado, possibilitando o contraditório e a ampla defesa, corolários constitucionais.
DO ERRO MATERIAL. DA PREMISSA EQUIVOCADA DE JULGAMENTO.
Ao proferir julgamento sobre o recurso de reconsideração interposto pelo ora Embargante os Nobres Ministros do Tribunal de Contas da União, reunidos em sessão da Primeira Câmara, conheceram e deram parcial provimento aos argumentos recursais apresentados por aquele. Veja-se os termos do decisum:
'ACORDAM os Ministros do Tribunal de Contas da União, reunidos em sessão da 1ª Câmara, ante as razões expostas pelo relator e com fundamento nos arts. 32 e 33 da Lei 8.443/1992, em:
9.1. conhecer dos recursos de reconsideração interpostos por José Farias de Castro e Omar de Caldas Furtado Filho;
9.2. negar provimento ao recurso de José Farias de Castro;
9.3. dar provimento parcial ao recurso de Omar de Caldas Furtado Filho;
9.4. alterar os valores dos débitos constantes do item 9.5 do Acórdão 4786/2021-TCU-Primeira Câmara, que passam a ser exclusivamente os seguintes:
	Data de ocorrência
	Valor histórico (R$) 

	19/8/2016
	9.659,42

	20/9/2016
	106.986,27

9.5. alterar o valor da multa constante do item 9.6 do Acórdão 4786/2021-TCU-Primeira Câmara, que passa a ser de R$ 15.000 (quinze mil reais) ;
9.6. dar ciência desta deliberação aos recorrentes e à Procuradoria da República no Estado do Maranhão, em aditamento ao Ofício 15907/2021- TCU/Seproc, com a informação de que seu inteiro teor, bem como do relatório e do voto que a fundamentam, está disponível para consulta no endereço www.tcu.gov.br/acordaos.'
Ab initio, insta expor que a decisão ora embargada não aplica correta interpretação aos fatos e provas que carreiam os autos, incidindo em erro material e premissa equivocada de julgamento, nos moldes que se passa a delinear.
Do erro material
Consta no Acórdão ora recorrido o entendimento de que não restou dúvida quanto à necessidade de provimento do recurso de reconsideração no que se refere ao débito relativo à parcela de R$ 68.860,23, uma vez que fora devidamente demonstrado que sua inclusão decorreu de equívoco de transcrição. Os Ministros entenderam que neste ponto o recurso de reconsideração merecia parcial provimento para considerar devidamente justificado o montante de R$ 59.200,81, conforme instrução à peça 148, restando como não acolhido/justificado apenas o remanescente de R$ 9.659,42, haja vista entenderem se tratar de despesa com finalidades não aceitas na regulamentação do programa.
Sucede que mesmo com o firmamento do entendimento supra no corpo da fundamentação do Acórdão, o decisum incidiu em erro material na parte final do julgamento quando dispõe: Desta forma, acolho parcialmente os pareceres para que o recurso de Omar de Caldas Furtado Filho seja parcialmente provido, com redução da parcela de R$ 68.860,23 para R$ 59.200,81.
De logo se percebe que a parte final do julgado reproduziu erroneamente o entendimento apresentado pelos Julgadores no corpo da decisão, de modo que equivocadamente indicou a cifra de R$ 59.200,81, já reconhecidamente justificada, como sendo o montante devido.
Por logo, presente o erro material no multicitado julgado que, desde já, reclama por correção, devendo passar a constar no texto final, neste ponto, o parcial provimento do recurso de reconsideração, com a redução da parcela de R$ 68.860,23 para R$ 9.659,42, uma vez que fartamente justificada a despesa na monta de R$ 59.200,81, conforme a própria fundamentação do Acórdão e a instrução à peça 148.
Da premissa equivocada de julgamento
O Acórdão ora recorrido não considerou como justificada a despesa de R$ 106.986,27, em que pese a documentação acostada aos autos faça prova da sua correta aplicação, assim como o parecer do MPTCU que entende como parcialmente comprovado na monta de R$ 77.546,60.
Convém elucidar, portanto, que as peças 60, 61, 62, 63, 64, 65, 66, 70, 71, 72, 73 trazem à baila as despesas efetuadas com remuneração dos funcionários que atendiam as atividades do programa, e sobre as folhas de pagamento em questão incide desconto de INSS.
O desconto de INSS na folha de pagamento dos funcionários que participavam do programa é legalmente cabível, tão verdade que os extratos que foram
analisados pelo TCU, constantes nas peças 67, 68, 69, 74, 76, foram considerados e julgados como despesas regulares.
Nesse desenhar, a documentação presente nas peças 60, 61, 62, 63, 64,
65, 66, 70, 71, 72, 73 conduz ao entendimento de que a despesa de R$ 106.986,27, realizada dentro do período de vigência do PEJA/2016, em 20/09/2016, está plenamente justificada, uma vez que fundamentada na norma legal e no forte acervo probatório presente neste caderno processual.
Repisa-se que os descontos de INSS incidiam sobre as folhas de pagamento dos funcionários que atendiam às atividades do PEJA/2016, o que facilmente se observa das peças 60, 61, 62, 63, 64, 65, 66, 70, 71, 72, 73.
Desse modo, se observada a soma dos encargos com INSS - não incluídos no cálculo dos valores líquidos das remunerações com pessoal, considerados justificados na tabela apresentada à peça 148, p. 6 -, conclui-se que a cifra resultado da soma justifica, ainda que parcialmente, a despesa de R$ 106.986,27, motivo pelo qual a premissa equivocada de julgamento do Acórdão embargado deve ser reparada por meio dos presentes embargos.
- DOS PEDIDOS
Ex positis, uma vez demonstrados, pontualmente, os vícios do artigo 34, da lei n. 8.443/92, requer o Embargante que esse juízo se digne em ACOLHER OS EFEITOS INFRIGENTES do recurso para CORRIGIR A DECISÃO que incidiu em erro material, devendo passar a constar no texto final do Acórdão o provimento do recurso de reconsideração com a redução da parcela de R$ 68.860,23 para R$ 9.659,42, uma vez que justificada a despesa na monta de R$ 59.200,81, conforme a própria fundamentação do Acórdão e a instrução à peça 148; e a correção da decisão que se baseou em premissa equivocada de julgamento no que atine a comprovação da despesa de R$ 106.986,27, passando a reconhecer que os descontos de INSS incidiam sobre as folhas de pagamento dos funcionários que atendiam às atividades do PEJA/2016, conforme se observa das peças 60, 61, 62, 63, 64, 65, 66, 70, 71, 72, 73, restando justificada a despesa de R$ 106.986,27."
	É o Relatório.

Frederico de Sousa Almeida Duarte (11.681/OAB-MA) e outros.

Procuradora-Geral Cristina Machado da Costa e Silva

EMBARGOS DE DECLARAÇÃO EM FACE DE DELIBERAÇÃO QUE DEU PROVIMENTO PARCIAL A RECURSO DE RECONSIDERAÇÃO INTERPOSTO EM TOMADA DE CONTAS ESPECIAL. PROCEDÊNCIA PARCIAL. EQUÍVOCO EM AFIRMAÇÃO CONSTANTE DO VOTO QUE FUNDAMENTOU A DELIBERAÇÃO EMBARGADA. CORREÇÃO DO ACÓRDÃO EMBARGADO. INEXISTÊNCIA DE OMISSÃO, CONTRADIÇÃO OU OBSCURIDADE QUE JUSTIFIQUE A ALTERAÇÃO DO JULGADO. CONHECIMENTO. ACOLHIMENTO PARCIAL. ESCLARECIMENTOS.

TOMADA DE CONTAS ESPECIAL (TCE)

não atuou

As contas de Omar de Caldas Furtado Filho, ex-prefeito municipal de Brejo/MA, foram julgadas irregulares por meio do Acórdão 4786/2021-TCU-Primeira Câmara (Relator: Ministro-Substituto Augusto Sherman Cavalcanti) , em decorrência da realização de despesas consideradas como não elegíveis pelo Programa de Apoio aos Sistemas de Ensino para Atendimento de Jovens e Adultos - Peja, no exercício de 2016. Em consequência, lhe foi imputado o recolhimento de débito e o pagamento de multa.
2.	Por meio do Acórdão 3564/2022-TCU-Primeira Câmara, de minha relatoria, foi dado provimento parcial a recurso de reconsideração por ele interposto contra aquela condenação, com redução do valor do débito e da multa então fixada.
3.	O responsável apresenta, agora, embargos de declaração contra o Acórdão 3564/2022-TCU-Primeira Câmara, em que argumenta, em síntese, existir (i) erro material no item 21 do voto que fundamentou a deliberação, ao afirmar que a parcela do débito de R$ 68.860,23, originalmente imputada, deveria ser reduzida para R$ 59.200,81; e (ii) "premissa equivocada de julgamento", ao não acolher a documentação acostada que comprovaria a incidência de INSS sobre as folhas de pagamento dos funcionários que atendiam às atividade do Peja/2016.
4.	Conheço dos embargos declaratórios, nos termos do art. 34 da Lei 8.443/1992, por serem tempestivos.
5.	Assiste razão ao embargante no que se refere à existência do erro material. Os itens 8 e 9 do voto que proferi, a seguir transcritos, foram cristalinos:
"8. Sobre o recurso de Omar de Caldas Furtado Filho, não restam dúvidas quanto à necessidade de provimento no que se refere ao débito relativo à parcela de R$ 68.860,23, uma vez que restou devidamente demonstrado que sua inclusão decorreu de equívoco de transcrição.
9. No entanto, o provimento no tocante a esse item deve ser apenas parcial, uma vez que o referido valor é composto de uma parcela de R$ 59.200,81 e de outra de R$ 9.659,42, das quais apenas a primeira foi considerada devidamente justificada, conforme instrução à peça 148. Assim, remanesce a fração de menor valor do débito, correspondente a recursos despendidos em finalidades não aceitas na regulamentação do programa."
6.	Apesar disso, o último item do voto, erroneamente - como apontou o embargante -, assinalou que o recurso de Omar de Caldas Furtado Filho deveria ser parcialmente provido, "com redução da parcela de R$ 68.860,23 para R$ 59.200,81 (...) ".
7.	Registro, contudo, que o referido erro não trouxe qualquer consequência negativa para o responsável, uma vez que o Acórdão 3564/2022-TCU-Primeira Câmara consignou corretamente o valor da parcela do débito como sendo R$ 9.659,42, e não R$ 59.200,81.
8.	De qualquer forma, faz-se necessária a retificação daquela deliberação, que se faz nesta oportunidade, para que o item 21 do voto que fundamentou o Acórdão 3564/2022-TCU-Primeira Câmara, ao invés de consignar a expressão "com redução da parcela de R$ 68.860,23 para R$ 59.200,81", passe a consignar "com redução da parcela de R$ 68.860,23 para R$ 9.659,42".
9.	Por outro lado, a questão relacionada ao recolhimento dos encargos do INSS, atribuída pelo embargante como "premissa equivocada de julgamento", não caracteriza a existência de omissão, contradição ou obscuridade aptas a ensejarem alteração do julgado nas vias estreitas dos embargos declaratórios. O argumento esgrimado deixa clara a intenção do embargante em rediscutir o mérito da questão, em face de seu inconformismo com a solução então adotada.
10.	Para que não pairem dúvidas, transcrevo o trecho do voto então proferido que abordou o assunto:
"16. No que se refere à despesa de R$ 106.986,27, não considero possível a aplicação do desfecho sugerido pelo MPTCU.
17. A respeito, anoto que o argumento apresentado pelo Parquet até se reveste de razoabilidade, sendo possível que os pagamentos do INSS relativos aos servidores que participavam do PEJA dos meses de abril, maio, junho, agosto e setembro se encontrem inseridos naquele montante. Ocorre que essa possibilidade aventada pelo MPTCU não é corroborada por qualquer elemento que minimamente a comprove. Não passa, portanto, de uma hipótese, não comprovada.
18. Nesse sentido, friso que o recorrente não fez qualquer tipo de discriminação das despesas que estariam incluídas naquela parcela de R$ 106.986,27, especificada no extrato bancário como "INSS Arrecadação".  Não foi enviada qualquer memória de cálculo e o somatório das parcelas de INSS constantes das folhas de pagamento às quais aludiu o recorrente, relativas ao pessoal do PEJA, não é coincidente com aquele valor. Apesar de todos os esforços efetuados pelo MPTCU na busca de encontrar uma correlação de valores, o Parquet somente sugeriu correspondência para R$ 77.546,60, dos R$ 106.986,27, que considerou que pudessem se referir ao pagamento de INSS dos servidores do PEJA. Entretanto, repito, não há evidências bastantes nesse sentido.
20. Assim, não havendo uma correspondência exata, considero frágil essa conclusão. Pode-se imaginar, tal qual fez o MPTCU, que parte daquele débito se refira ao pagamento de INSS dos servidores do PEJA, mas é igualmente factível cogitar-se que aquele recolhimento de INSS constante do extrato bancário se refira a servidores outros, sem qualquer ligação com o Programa. Caberia, então, ao recorrente trazer a composição analítica dos valores que integram aquele saque bancário, uma vez que compete ao responsável demonstrar a boa e regular aplicação dos recursos públicos. E isso não foi feito."
	Ante o exposto, voto no sentido de que o colegiado adote a deliberação que ora lhe submeto.
TCU, Sala das Sessões, em 20 de setembro de 2022.
JORGE OLIVEIRA 
Relator